【裁判字號】    98,台上,1381
【裁判日期】    980730
【裁判案由】    塗銷土地所有權移轉登記
【裁判全文】
最高法院民事判決            九十八年度台上字第一三八一號
上  訴  人  甲○○
訴訟代理人  張益隆律師
上  訴  人  乙○○
訴訟代理人  陳榮昌律師
上列當事人間請求塗銷土地所有權移轉登記事件，兩造對於中華
民國九十八年三月十八日台灣高等法院台中分院第二審更審判決
（九十七年度重上更(二)字第二八號），各自提起上訴，本院判決
如下：
    主  文
原判決廢棄，發回台灣高等法院台中分院。
    理  由
本件上訴人甲○○主張：兩造之父林見生前將其陸續買受坐落彰
化縣伸港鄉○○段一二四一之一四四地號、一二四一之一四五地
號、一二四一之二二九地號及一二四一之二三○地號等四筆土地
（下稱系爭土地），登記為伊所有。詎乙○○竟於民國七十九年
三月間，與黃東家共同偽造伊署名及盜蓋伊放置於東伸紡織股份
有限公司之印鑑，申領印鑑證明後，持偽造之土地贈與所有權移
轉契約書等文件，於七十九年八月二十四日將系爭土地所有權移
轉登記於乙○○名下。而兩造就系爭土地既無贈與之意思合致，
且伊亦無移轉所有權之物權行為，則該等土地仍屬伊所有。伊自
得依民法第七百六十七條之規定，請求乙○○塗銷系爭土地所有
權移轉登記，回復登記為伊所有等情，爰求為命乙○○將系爭土
地所有權移轉登記塗銷之判決。
乙○○則以：伊並無偽造文書情事，自不受刑事確定判決之拘束
。縱認伊依法律行為取得系爭土地所有權有瑕疵，於該取得行為
確定無效前，甲○○亦不得以所有人自居，行使民法第七百六十
七條之權利。況兩造及林萬來等兄弟三人為止息家產分配紛爭，
已於八十二年二月二十五日簽立兄弟分配家產合約書（下稱合約
書），約定一二四一之一四五地號及一二四一之二二九地號等二
筆土地（下稱一二四一之一四五地號等二筆土地）由伊取得，一
二四一之一四四地號及一二四一之二三○地號等二筆土地（下稱
一二四一之一四四地號等二筆土地）則歸甲○○取得，如有名實
不符之情形，各方應提供相關文件以便辦理名義變更登記，依民
法第七百三十七條之規定，甲○○就系爭土地縱有物上請求權，
亦因嗣後成立和解而告消滅。是甲○○非但不得請求伊塗銷系爭
土地所有權移轉登記，且就其分得之一二四一之一四四地號等二
筆土地，亦僅得依合約書之約定為請求等語，資為抗辯。
原審維持第一審所為甲○○一部勝訴（即乙○○應將一二四一之
一四四地號等二筆土地所有權移轉登記塗銷）、一部敗訴（即駁
回甲○○請求乙○○塗銷一二四一之一四五地號等二筆土地所有
權移轉登記）之判決，駁回兩造各自之上訴，係以：乙○○偽造
以贈與為原因，移轉登記系爭土地所有權為其所有，業經刑事法
院判決有罪確定，並經林萬來證稱系爭土地為林見生前所買登記
在甲○○名下，足見甲○○自始無贈與該土地及移轉所有權予乙
○○之意思及物權行為，自屬真實。又兩造及林萬來等兄弟三人
簽立系爭合約書，約定一二四一之一四五地號等二筆土地由乙○
○取得，一二四一之一四四地號等二筆土地則歸甲○○取得等情
，堪信為真實，準此應認系爭土地，於上開簽立合約書日期之前
仍屬甲○○所有。該合約書於第二項載明分配後各筆土地產權情
形不符者，須調整所有權人名義時，各方應提出所需證件供代書
辦理名義變更登記，其一切稅費由各取得者自行負擔等語。而系
爭土地已於七十九年八月二十四日以贈與為原因登記在乙○○名
下，為甲○○所知悉，依約定，應可認分配後各筆土地產權情形
相符，即無須調整所有權人名義，而約定一二四一之一四五地號
等二筆土地由乙○○取得，其當時登記狀態即為乙○○所有，自
無須調整所有權人名義，由此推論，可知甲○○對於乙○○偽造
以贈與為原因，將一二四一之一四五地號等二筆土地登記在其名
下，應已有事後承認之意。至約定一二四一之一四四地號等二筆
土地由甲○○取得可知，甲○○對於乙○○偽造以贈與為原因並
無事後承認之意。依民法第七百六十七條之規定，甲○○自得請
求乙○○塗銷所有權移轉登記，以回復其所有。而甲○○對於乙
○○偽造以贈與為原因，將一二四一之一四五地號等二筆土地登
記在其名下，應已有事後承認之意，則其請求塗銷一二四一之一
四五地號等二筆土地所有權移轉登記，即屬無據。又兩造簽訂合
約書，已認甲○○對於一二四一之一四五地號等二筆土地登記在
乙○○名下，有事後承認之意，於簽立合約書之日生效，則甲○
○主張已解除該合約書，乙○○不得再依該合約主張云云，即不
可取。乙○○未依約於十五日內履行，亦僅有無違約之情事，不
影響甲○○以贈與為原因，將一二四一之一四五地號等二筆土地
登記在其名下，有事後承認之意，即承認以贈與為原因登記為乙
○○所有之事實。從而甲○○本於民法第七百六十七條之物上請
求權法律關係，請求乙○○塗銷一二四一之一四四地號等二筆土
地所有權移轉登記，於法有據，應予准許；至於請求乙○○將一
二四一之一四五地號等二筆土地所有權移轉登記塗銷部分，則屬
無據，不應准許等詞，為其判斷之基礎。
按不動產物權，依法律行為而取得、設定、喪失及變更者，非經
登記，不生效力，民法第七百五十八條定有明文。是不動產所有
權人縱與他人有移轉所有權之債權契約存在，然於依該債權契約
辦理所有權移轉登記前，仍難謂其所有權已因有債權契約之約定
即當然取得、喪失或變更。又不動產物權之移轉須有物權移轉之
意思表示合致，始足以完成物權之移轉，否則不足以發生物權移
轉效果。且依土地法所為登記有絕對效力，並有公示及公信效力
，土地所有權登記權屬狀態如與事實不合，真正土地所有權人當
得請求為回復登記。查系爭土地，依原審判決所認，乃因乙○○
偽造以贈與為原因，移轉登記為其所有，甲○○自始無贈與該土
地及移轉所有權予乙○○之意思及物權行為，則系爭土地自始不
生所有權移轉效果，縱事後兩造有系爭合約存在，亦屬要否依約
履行合約內容或得否以之對抗甲○○請求返還而已，不能因此即
謂乙○○得依合約內容自始取得系爭一二四一之一四五地號等二
筆土地所有權。乃原判決竟謂甲○○已事後承認乙○○偽造贈與
為原因，因認乙○○即已取得系爭二筆土地之所有權，即有違誤
。又查兩造及林萬來等兄弟三人簽立之系爭合約書，甲○○於原
審即主張因乙○○不履行合約，將其分得土地移轉登記，經催告
後已解除合約云云，就此攻擊防禦方法，原審未於判決理由項下
說明其採否，遽謂因甲○○前開之事後承認，其主張即無足取，
顯有判決不備理由之違失。末查，系爭合約書，除約定每人應分
得之土地外，並於第二項載明分配後各筆土地產權情形不符者，
須調整所有權人名義時，各方應提出所需證件供代書辦理名義變
更登記，其一切稅費由各取得者自行負擔，並附有履行期限。則
系爭合約是否已解除，影響兩造要否依合約內容履行問題，苟未
合法解除，則甲○○於請求塗銷系爭土地登記時，要否依前開約
定方法，以自己之費用完納稅費等，亦與兩造權益有關，原審關
此部分，均未遑詳論其理由，亦有判決不備理由之違誤。兩造上
訴意旨，各自指摘原判決對其不利部分為不當，求予廢棄，均有
理由。
據上論結，本件兩造上訴均有理由。依民事訴訟法第四百七十七
條第一項、第四百七十八條第二項，判決如主文。
中    華    民    國  九十八  年    七    月   三十   日
                      最高法院民事第四庭
                          審判長法官  劉  延  村
                                法官  許  澍  林
                                法官  黃  秀  得
                                法官  許  正  順
                                法官  魏  大  喨
      本件正本證明與原本無異
                                      書  記  官
中    華    民    國  九十八  年    八    月   十一   日
                                                      v


司法院資訊處製作；財團法人民間司法改革基金會備份。
